【裁判字號】    98,訴,4323
【裁判日期】    990202
【裁判案由】    強盜等
【裁判全文】
臺灣板橋地方法院刑事判決              98年度訴字第4323號
公  訴  人  臺灣板橋地方法院檢察署檢察官
被      告  甲○○
指定辯護人  本院公設辯護人丁○○
上列被告因強盜等案件，經檢察官提起公訴（98年度偵字第3179
9 號），本院判決如下：
    主  文
甲○○犯恐嚇取財未遂罪，處有期徒刑捌月；又犯恐嚇取財未遂
罪，處有期徒刑壹年，扣案之菜刀壹把沒收。應執行有期徒刑壹
年陸月，扣案之菜刀壹把沒收。
    事  實
一、甲○○基於為自己不法所有之意圖，先後為下列行為：(一)於
    98年11月15日凌晨2 時50分許，頭戴來源不詳之全罩式安全
    帽以掩飾身分，前往位於臺北縣三重市○○路177 號之萊爾
    富便利超商內，先拿取店內之飲料1 瓶後，走至櫃臺佯稱結
    帳之際，突對店員乙○○恫稱：「我要搶劫，趕快打開收銀
    機」等語，並右手舉起作勢要拿東西恫嚇乙○○，欲逼使其
    交付財物，乙○○此時雖心生畏懼，惟仍佯裝請甲○○稍後
    ，隨即自櫃臺下取出球棒1 枝，並向甲○○為揮舞抵抗，甲○○見狀旋即逃離現場而未得逞。(二)於98年11月17日6 時40
    分許，右手持其所有，客觀上可對人之生命、身體、安全構
    成威脅而足供為兇器使用之菜刀1 把，進入臺北縣三重市○○路50巷1 號之7-11便利超商內，向店員丙○○佯稱欲購買
    1 包香菸，嗣再詢問收銀機內是否有錢後，隨即欲步入櫃臺
    內，惟遭丙○○阻擋制止，甲○○便在櫃臺入口前，向丙○○恐嚇稱：「我要搶劫」等語，並舉起前開菜刀，致丙○○
    心生畏懼，然因甲○○並未持刀揮舞，或為進一步之攻擊動
    作，丙○○遂趁機雙手握住甲○○持刀之右手，猛力奪下該
    把菜刀後，並將甲○○制伏在地，適有客人進入店內購物，
    見狀立刻代為報警處理，甲○○因此未能得手，且為隨後趕
    到之警網逮捕，並扣得上開之菜刀1 把。
二、案經臺北縣政府警察局三重分局報告臺灣板橋地方法院檢察
    署檢察官偵查起訴。
    理  由
一、按被告以外之人（包括證人、鑑定人、告訴人、被害人及共
    同被告等）於審判外之陳述雖不符刑事訴訟法第159 條之1
    至之4 等之規定，而經當事人於審判程序同意作為證據，法
    院審酌該言詞陳述或書面陳述作成時之情況，認為適當者，
    亦得為證據；當事人、代理人或辯護人於法院調查證據時，
    知有刑事訴訟法第159 條第1 項不得為證據之情形，而未於
    言詞辯論終結前聲明異議者，視為有前項之同意，同法第15
    9 條之5 定有明文。立法意旨在於傳聞證據未經當事人之反
    對詰問予以核實，原則上先予排除。惟若當事人已放棄反對
    詰問權，於審判程序中表明同意該等傳聞證據可作為證據；
    或於言詞辯論終結前未聲明異議，基於尊重當事人對傳聞證
    據之處分權，及證據資料愈豐富，愈有助於真實發見之理念
    ，且強化言詞辯論主義，使訴訟程序得以順暢進行，上開傳
    聞證據亦均具有證據能力。查本件證人乙○○、丙○○於警
    詢中之陳述，其性質雖屬傳聞證據，惟其等所為之上開警詢
    筆錄內容，經本院於審理時告以要旨，且各經檢察官、辯護
    人及被告等人表示意見。被告及其辯護人已知上述筆錄乃傳
    聞證據，且均未於言詞辯論終結前對該等筆錄內容異議，依
    上開規定，是其等於警詢中之證言應具有證據能力，又本院
    審酌上開筆錄作成時，並無不當取供之情形，認為以之作為
    本案之證據亦屬適當。從而，此部分之證言自具有證據能力
    。
二、訊據被告甲○○於本院審理中對於上開事實，均坦承不諱，
    且事實欄一(一)所列之事實之部分，有監視器光碟翻拍照片16
    張（見偵查卷第28至30頁）附卷可證，復經證人乙○○於警
    詢、偵查中證述明確（見偵查卷第12至14頁、第51至54頁）
    ；事實欄一(二)所列事實之部分，有證人丙○○於警詢、偵查
    及本院審理中之證述（見偵查卷第15至16頁、第45至48頁、
    本院卷第40至43頁）在卷可參，及現場照片5 張、臺北縣政
    府警察局三重分局搜索、扣押筆錄、扣押物品目錄表、監視
    器翻拍照片10張（見偵查卷第18至21頁、本院卷第33至37頁
    ）附卷可稽，暨菜刀1 把扣案可資佐證，足證被告前開之自
    白與事實相符，罪證明確，被告犯行堪以認定。
三、按恐嚇行為不以將來之惡害通知為限，即以強暴脅迫為手段
    ，而被害人未達於不能抗拒程度者，亦屬之（最高法院80年
    8 月6 日、80年度第4 次刑事庭會議決議參照）。次按，刑
    法第346 條第1 項之恐嚇取財罪，其所謂恐嚇，指凡一切言
    語、舉動足以使人生畏怖心者均屬之，而該言語或舉動是否
    足以使他人生畏怖心，應依社會一般觀念衡量之。本案被告
    所持之刀，係一菜刀，刀身為不鏽鋼所製，質地堅硬，此有
    扣案物照片1 張在卷可稽（見偵查卷第27頁），是被告所持
    之菜刀，在客觀上顯足以危害人之生命、身體安全而足以供
    兇器使用，則被告於事實欄一(二)所載時地，持該菜刀進入便
    利超商店內，對獨自在店內又手無寸鐵之店員丙○○嚇稱：
    「我要搶劫」等語，依一般社會觀念衡量，被告上開舉動及
    言語，即係用以表示證人丙○○若不交出店內財物，將可能
    以所持之刀對證人不利，是被告持刀喝令交出錢財之言語與
    舉動，自屬惡害之通知，且一般人立於該店員之立場，均會
    心生恐懼，雖被告最終未能取得財物，但其已然著手恐嚇取
    財之犯行，要屬無疑。又按刑法上強盜罪與恐嚇取財罪之區
    別，係以行為人意圖為自己或第三人不法之所有，而施以強
    暴、脅迫、藥劑、催眠術或他法，是否使被害人不能抗拒為
    準，如行為人之行為，足以壓抑被害人之意思自由，至使不
    能抗拒而為財物之交付者，為強盜罪，如行為尚不足以壓抑
    被害人之意思自由，被害人並非不能抗拒，或未達於不能抗
    拒之程度，其交付財物與否，尚有自由斟酌之餘地者，僅應
    成立恐嚇取財罪，至於行為人之加害行為是否達於使被害人
    不能抗拒之程度，應審酌行為當時客觀之時、地、人、物等
    情狀以為判斷。經查：
  (一)本案被告固於事實欄一(一)所載時地，持前揭菜刀進入便利超
    商店內，惟進入店內時並未將菜刀舉起，亦未持刀指向店員
    丙○○或持刀揮舞，而被告與證人之間，尚隔著結帳之櫃臺
    ，其所持之菜刀並未貼近丙○○，且其間進入店內之2 名顧
    客，見到被告卻未察覺異狀等情，此據本院於審理中當庭勘
    驗超商店內之監視錄影畫面明確（見本院卷第40頁），是以
    被告於進入店內之初，距離店員丙○○有一定之距離，且被
    告並無持菜刀向證人攻擊，或近身抵住證人之積極舉動，衡
    情應尚不致使證人不能抗拒。
  (二)又被告嗣雖有欲進入結帳櫃臺內之舉，但為證人阻擋制止，
    甚且2 人在櫃臺入口處發生短暫之拉扯後，被告將所持菜刀
    舉起於胸前時，證人見狀隨即以雙手抓住被告持刀之右手，
    猛力奪刀，歷時約5 秒，證人即將該把菜刀奪下，並順勢將
    被告制伏於地等情，此觀諸本院前開勘驗筆錄即明，另參酌
    證人丙○○於本院審理時證稱：被告進入店內要求伊拿香菸
    時，便見到被告手中之菜刀，伊想如果被告只是要拿香菸，
    便讓被告拿，之後被告繞到櫃臺想進入，伊才硬擋住；本來
    想被告是來鬧的，如果伊抵抗，被告應會知難而退，如果不
    是來鬧的，伊才抵抗；依當時情況，伊認為可以奪下被告手
    中之菜刀，並將被告制伏等語以觀（見本院第40至42頁背面
    ），足認證人丙○○雖因一時突遭被告持菜刀恐嚇，致使心
    生畏佈，惟從證人尚能出言制止被告進入櫃臺，且與被告發
    生拉扯，又於被告舉起菜刀於胸前後，因被告無揮舞菜刀或
    其他進一步攻擊之動作，方使其有機會得以伸出雙手抓住被
    告持刀之右手，進而奪下該把菜刀，並順勢將被告制伏於地
    等情以觀，益徵被告於行使上開脅迫手段之時，證人丙○○
    尚容有意思決定之空間，其交付財物與否，儘有自由斟酌之
    餘地，已足認定。
  (三)末以，另衡諸被告除持菜刀陳稱要搶劫外，並無其他威嚇之
    言語，且被告在店內之時間非短，而案發當時係清晨6 時40
    分許，並非深夜，出入店內之顧客非少等客觀情狀，堪認被
    告之前揭行為未壓抑證人丙○○之意思自由至不能抗拒之程
    度甚明。
四、論罪科刑與沒收：
    被告甲○○先後2 次意圖為自己不法之所有，以恐嚇使人生
    畏怖心而交付金錢，然均未得逞之行為，核其所為，均係犯
    刑法第346 條第3 項、第1 項之恐嚇取財未遂罪。公訴人雖
    認被告如事實欄一(二)所載之行為係犯刑法第330 條第2 項、
    第1 項之加重強盜未遂罪，然證人丙○○雖因被告之持刀脅
    迫行為而心生畏懼，惟並未喪失自由意志，業敘明如前，是
    與強盜罪之要件不符，因本院認定之事實與檢察官起訴之基
    礎事實同一，爰依法變更起訴法條。被告所犯上開2 罪，犯
    意各別，行為互殊，應予分論併罰。又被告雖已著手恐嚇行
    為，惟因被害人乙○○、丙○○反抗，致未生取得財物之結
    果，皆屬未遂犯，應均依刑法第25條第2 項之規定，減輕其
    刑。爰審酌被告不思以正當手段取得財物，竟公然於夜間或
    凌晨以足生威脅於被害人之恐嚇方式，接連2 次至便利超商
    內索取金錢，使被害人心生畏怖，甚至於第2 次犯案時，係
    手持前開菜刀為之，對社會治安危害非輕，惟念及被告於本
    院審理中已坦承罪行，知所悔悟，且係未遂犯，並未實際造
    成他人身體之傷害或財物之損失，又被告除本件犯行外，並
    無其他前科紀錄，有臺灣高等法院被告前案紀錄表1 份在卷
    可考，素行尚佳等一切情狀，因認公訴人求處有期徒刑4 年
    ，尚嫌過重，故分別量處如主文所示之刑，並定應執行刑，
    以示懲儆。末查，扣案之菜刀1 把為被告所有供本案事實欄
    一(二)所載犯罪行為所用之物，業據被告供明在卷，應依刑法
    第38條第1 項第2 款規定宣告沒收。
據上論斷，應依刑事訴訟法第299 條第1 項前段、第300 條，刑
法第346 條第3 項、第1 項、第25條第2 項、第51條第5 款、第
38 條第1 項第2 款，刑法施行法第1 條之1 ，判決如主文。
本案經檢察官陳旭華到庭執行職務。
中    華    民    國    99    年     2    月     2    日
                  刑事第十庭  審判長法  官 李幼妃
                                    法  官 張紹省
                                    法  官 鄭凱文
以上正本證明與原本無異。
如不服本判決應於收受判決後10日內向本院提出上訴書狀，並應
敘述具體理由。其未敘述上訴理由者，應於上訴期間屆滿後20日
內向本院補提理由書(均須按他造當事人之人數附繕本)「切勿逕
送上級法院」。
                                    書記官 陳筱惠
中    華    民    國    99    年    2     月    2     日
附錄論罪科刑依據之法條：
刑法第346條
意圖為自己或第三人不法之所有，以恐嚇使人將本人或第三人之
物交付者，處6月以上5年以下有期徒刑，得併科1千元以下罰金
。
以前項方法得財產上不法之利益，或使第三人得之者，亦同。
前二項之未遂犯罰之。

司法院資訊處製作；財團法人民間司法改革基金會備份。
